臺灣臺南地方法院民事判決　　　　　　　100年度訴字第270號
原　　　告　彰化商業銀行股份有限公司
法定代理人　陳淮舟
訴訟代理人　鄭宛庭
　　　　　　施峰達
被　　　告　潘明固
　　　　　　黃淑華
　　　　　　黃正和
上列當事人間請求塗銷所有權移轉登記事件，經本院於民國100
年4月14日言詞辯論終結，判決如下：
    主      文
確認被告潘明固與黃正和間就坐落臺南市○○區○○段００六二
之０００六地號、所有權權利範圍三分之一之土地於民國九十九
年十月五日所為之買賣關係不存在。
被告黃正和應將前項不動產，於民國九十九年十月十三日以買賣
為原因所為之所有權移轉登記予以塗銷。
確認被告黃淑華與黃正和間就坐落臺南市龍崎區○○○段０八三
七之０００五地號、所有權權利範圍二分之一之土地於民國九十
九年十月五日所為之買賣關係不存在。
被告黃正和應將前項不動產，於民國九十九年十月十五日以買賣
為原因所為之所有權移轉登記予以塗銷。
訴訟費用新臺幣伍仟玖佰伍拾元，由被告潘明固、黃正和連帶負
擔新臺幣貳仟玖佰柒拾伍元，由被告黃淑華、黃正和連帶負擔新
臺幣貳仟玖佰柒拾伍元。
    事實及理由
壹、程序方面
一、按確認之訴非原告有即受確認判決之法律上利益者，不得提
    起。所謂即受確認判決之法律上利益，係指法律關係之存否
    不明確，原告主觀上認其在法律上之地位有不安之狀態存在
    ，且此種不安之狀態，能以確認判決將之除去者而言，有最
    高法院52年台上字第1240號判例意旨參照。查本件原告主張
    其為訴外人首華服裝開發有限公司（下稱首華公司）之債權
    人，而被告潘明固、黃淑華為該債務之連帶保證人，渠等積
    欠原告借款債務新臺幣（下同）550,000元，經原告起訴請
    求清償借款，經臺灣臺北地方法院於民國99年12月23日以99
    年度訴字第5012號判決訴外人首華公司與本件被告潘明固、
    黃淑華應連帶給付原告550,000元及約定之利息、違約金確
    定在案，是被告潘明固與黃正和間就坐落臺南市楠西區（原
    臺南縣楠西鄉○○○段0000-0000地號土地權利範圍3分之1
    （下稱系爭編號1土地），及被告黃淑華與黃正和間就坐落
    臺南市龍崎區（原臺南縣龍崎鄉○○○○段0000-0000地號
    土地權利範圍2分之1（下稱系爭編號2土地）所訂之買賣契
    約、移轉所有權登記行為是否出於通謀虛偽意思表示而為，
    關乎上開土地是否仍為被告潘明固、黃淑華所有、原告得否
    對上開不動產聲請強制執行以滿足自己之債權，而原告對此
    既有爭執，其自有提起本件訴訟以確認渠等就上開不動產所
    為之買賣關係是否存在之利益。
二、被告潘明固、黃淑華均經合法通知，未於言詞辯論期日到場
    ，核無民事訴訟法第386條所列各款情事，爰依原告之聲請
    ，由其一造辯論而為判決，合先敘明。
貳、實體方面：
一、原告起訴主張:
(一)先位部分：
  1.訴外人首華公司於98年2月6日，以被告即首華公司負責人潘
    明固、被告黃淑華為連帶保證人，與原告訂立保證書，約定
    就首華公司現在（包括過去所負，現在尚未清償）及將來對
    於原告所負之一切債務，以本金3,000,000元為限額暨其利
    息、遲延利息、違約金、損害賠償、及其他從屬於主債務人
    之負擔，願與主債務人負連帶清償之責，並立具授信約定書
    交由原告收執。嗣首華公司向原告借款l,500,000元，惟該
    筆借款自99年9月9日起未依約償還，依約其對原告所負一切
    債務即視為全部到期，嗣迭經催討無效，尚積欠借款本金55
    0,000元；被告潘明固、黃淑華為本件借款之連帶保證人，
    自應負連帶清償責任。又首華公司至99年10月15日止，退票
    張數未清償註記達20張，金額共3,238,400元；被告潘明固
    至99年10月22日止，退票張數未清償註記達13張，金額共2,
    777, 800元，渠等均經票據交換所公告為拒絕往來戶。原告
    為行使上開債權，依法取得臺灣臺北地方法院99年度訴字第
    5012號民事判決暨判決確定在案。
  2.詎被告潘明固及黃淑華為避免其財產遭受強制執行，被告潘
    明固竟將所有之系爭編號1臺南市○○區○○段土地，於99
    年10月13日以買賣為原因，辦理移轉登記予被告黃正和；被
    告黃淑華亦將所有之系爭編號2臺南市龍崎區○○○段土地
    ，於99年10月15日以買賣為原因，辦理移轉登記予被告黃正
    和。而上述系爭不動產皆無他項權利存在，然被告潘明固及
    黃淑華竟將系爭不動產過戶予被告即黃淑華胞弟黃正和，致
    原告無法就系爭不動產追償。
  3.被告潘明固及黃淑華於財務困難期間，迅速將名下不動產以
    買賣為原因移轉登記予被告黃正和之行為，顯係通謀虛偽行
    為，依民法第87條第1項規定，應屬無效；又被告潘明固、
    黃淑華與黃正和間之買賣及所有權移轉登記既屬無效，被告
    潘明固及黃淑華依民法第113條、第767條之規定，得請求被
    告黃正和塗銷所有權移轉登記，而原告為被告潘明固、黃淑
    華之債權人，依民法第242條規定，得代位渠等請求被告黃
    正和塗銷登記。
(二)備位部分：
    上開買賣、移轉行為若因被告舉證買賣關係存在，而非屬通
    謀虛偽而無效，因被告潘明固及黃淑華，尚有保證債務未清
    償，則渠等將系爭不動產出賣，並移轉登記予被告黃正和之
    債權及物權行為，致原告之債權不能受償；又該系爭不動產
    既無他項權利存在，仍具價值，而被告潘明固及黃淑華尚有
    貸款未清償，對於上開行為將有損害債權人之權利自亦明知
    ；再者，被告潘明固及黃淑華除系爭不動產外，已無其他財
    產，上開行為顯已陷自己於無資力，原告得依民法第244 條
    第2項、第4項規定，請求撤銷渠等就系爭不動產所為詐害債
    權之買賣債權行為及移轉所有權物權行為，同時請求塗銷系
    爭所有權移轉登記，回復分別為被告潘明固及黃淑華所有。
(三)並先位聲明：1.確認被告潘明固、黃正和於99年10月5日就
    系爭編號1土地所為之買賣關係不存在；2.確認被告黃淑華
    、黃正和於99年10月5日就系爭編號2土地所為之買賣關係不
    存在；3.被告黃正和應塗銷系爭編號1、2土地所為之所有權
    移轉登記，分別回復登記為被告潘明固、黃淑華所有。備位
    聲明：1.被告潘明固、黃淑華分別與黃正和就系爭編號1、2
    土地所為之買賣債權行為及所有權移轉登記物權行為，應予
    撤銷；2.被告黃正和應塗銷系爭編號1、2土地所為之所有權
    移轉登記，分別回復登記為被告潘明固、黃淑華所有。
二、被告黃正和之答辯：
(一)被告潘明固、黃淑華係其姐夫、姐姐，之前曾向被告黃正和
    借款，渠等移轉系爭土地給被告黃正和，是用以抵債還款，
    因彼此間具親戚關係，故並未書立借據以證明借貸關係。就
    有關借款事宜，被告黃正和僅保有提領紀錄，並無匯款資料
    ，但有最後一次轉帳50,000元之紀錄，均係由黃正和的太太
    將相關款項提領出來後再匯予被告潘明固、黃淑華。被告黃
    正和並不清楚系爭土地之價值，也不瞭解移轉系爭土地要抵
    多少債務。
(二)並聲明：原告之訴駁回。
三、被告潘明固、黃淑華經合法通知，未於言詞辯論期日到場，
    亦未提出書狀作任何聲明或陳述。
四、本院依民事訴訟法第271條之1規定準用第270條之1規定，整
    理並協議兩造簡化爭點結果，兩造不爭執事項及爭執要點如
    下：
(一)兩造不爭執事項：
  1..訴外人首華服裝開發有限公司於98年2月6日邀同被告潘明
     固、黃淑華擔任連帶保證人，約定就訴外人首華服裝開發
     有限公司現在（包括過去所負，現在尚未清償）及將來對
     於原告所負之一切債務以本金新台幣3,000,000元為限額暨
     其利息、遲延利息、違約金、損害賠償、及其他從屬於主
     債務人之負擔，願與主債務人負連帶清償之責，並立具授
     信約定書。
  2.訴外人首華服裝開發有限公司於98年2月6日向原告借款150
    萬元，約定借款期間：自98年2月9日起至100年8月9日止、
    償還辦法：係自98年2月9日起，以每個月為一期，共分30期
    ，按期於當月9日平均攤還本金，並同時繳付按還款日借款
    餘額計算之利息、利息：自借款日起，照原告銀行訂定之基
    準利率加年息1%按月計付（機動調整）、違約金：未按期攤
    還本金或繳納利息時，除本金部份按借款利率給付遲延利息
    外，並應就本金自到期日（分期攤還者，自約定攤還日起）
    ，利息自應付息日起，逾期在6個月以內償還時，按借款利
    率之一成加付違約金；逾期在6個月以上者，其超逾6個月部
    分，另按借款利率之2成加付違約金，惟此筆借款至99年9月
    9日即未依約償還。
  3.原告以訴外人首華服裝開發有限公司未償還借款為由，向訴
    外人首華服裝開發有限公司、被告潘明固、黃淑華提起訴訟
    請求清償借款，經臺灣臺北地方法院99年度訴字第5012號判
    決：「被告（按即訴外人首華服裝開發有限公司及本件被告
    潘明固、黃淑華）應連帶給付原告55萬元，及自99年9月9日
    起至清償日止，按年息百分之3.65計算之利息，暨自99年10
    月9日起至清償日止，逾期在6個月以內者，按上開利率百分
    之10，逾期在6個月以上者，超過部分，按上開利率百分之
    20計算之違約金。訴訟費用5,950元由被告連帶負擔」。
  4.坐落原臺南縣楠西鄉（現為臺南市楠西區）0000-0000地號
    、權利範圍：應有部分3分之1土地，依土地登記謄本記載原
    為被告潘明固所有，於99年10月13日以買賣為原因（原因發
    生日期：99年10月5日），辦理所有權移轉登記為被告黃正
    和所有。
  5.坐落原臺南縣龍崎鄉（現為臺南市龍崎區○○○○段0000-0
    000地號、權利範圍：應有部分2分之1土地，依土地登記謄
    本記載原為被告黃淑華所有，於99年10月15日以買賣為原因
    （原因發生日期：99年10月5日），辦理所有權移轉登記為
    被告黃正和所有。
  6.被告潘明固、黃淑華於78年11月9日結婚，於99年9月27日兩
    願離婚。
  7.被告黃淑華、黃正和為姐弟關係。
(二)兩造爭執要點：
  1.原告依民法第87條第1項、第242條規定，請求確認被告潘明
    固、黃正和間就不爭執事項第4.項所示土地（即系爭編號1
    土地）之買賣關係不存在，並請求被告黃正和塗銷所有權移
    轉登記，是否有理由？
  2.原告依民法第87條第1項、第242條規定，請求確認被告黃淑
    華、黃正和間就不爭執事項第5.項所示土地（即系爭編號2
    土地）之買賣關係不存在，並請求被告黃正和塗銷所有權移
    轉登記，是否有理由？
  3.如第1.項原告主張無理由，原告另依民法第244條第2項、第
    4 項規定，請求撤銷不爭執事項4.所示土地之買賣之債權行
    為及所有權移轉之物權行為，並請求被告黃正和塗銷所有權
    移轉登記，是否有理由？
  4.如第2.項原告主張無理由，原告另依民法第244條第2項、第
    4 項規定，請求撤銷不爭執事項5.所示土地之買賣之債權行
    為及所有權移轉之物權行為，並請求被告黃正和塗銷所有權
    移轉登記，是否有理由？
五、本院得心證之理由:
(一)原告主張上開訴外人首華公司、被告潘明固及黃淑華積欠原
    告債務；被告潘明固、黃淑華於前揭時間分別將系爭編號1
    、2土地以買賣為原因，移轉所有權登記予被告黃正和之事
    實，業據其提出借據、授信約定書、保證書及臺灣臺北地方
    法院99年度訴字第5012號民事判決暨確定證明書等件為證，
    且為被告黃正和所不爭執；本院並依職權向臺南市歸仁與玉
    井地政事務所調取系爭土地辦理上開所有權移轉登記資料核
    閱屬實，原告此部分主張自堪信為真實。
(二)原告另主張被告潘明固、黃淑華分別與被告黃正和就系爭編
    號1、2土地所為買賣之債權行為及物權行為實係通謀虛偽意
    思表示，惟為被告黃正和所否認，並辯稱：係因被告潘明固
    、黃淑華向其借款未還，始以移轉系爭土地所有權之方式抵
    債還款，渠等間並非通謀虛偽之買賣關係云云。惟按確認法
    律關係不存在之訴，如被告主張其法律關係存在時，應由被
    告負舉證責任，此有最高法院42年台上字第170號判例意旨
    可資參照。經查：本件被告黃正和雖辯稱其與被告潘明固、
    黃淑華就系爭土地之買賣並非虛偽，而是被告潘明固、黃淑
    敏用以抵債才移轉系爭土地之所有權予被告黃正和云云，惟
    就被告潘明固、黃淑敏係債欠被告黃正和多少債務、系爭土
    地又如何抵償債務等情，被告黃正和均無法提出說明，且被
    告黃正和亦自承其不知系爭土地之價值，已有違一般常情，
    況其就被告潘明固、黃淑敏確有積欠被告黃正和債務一節亦
    未能舉證證明，是被告黃正和辯稱其與被告與被告潘明固、
    黃淑華就系爭土地之買賣是被告潘明固、黃淑敏用以抵債云
    云，自難採信。
(三)據上，被告黃正和未能舉證證明其與被告潘明固、黃淑敏間
    就系爭編號1、2土地有買賣存在；被告潘明固、黃淑華均未
    於言詞辯論期日到場，亦均未提出書狀作何聲明或陳述，本
    院依上開證據調查結果，堪信原告主張被告黃正和與被告潘
    明固、黃淑敏間就系爭編號1、2土地間無買賣關係存在等情
    為真實。
(四)按表意人與相對人通謀而為虛偽之意思表示者，其意思表示
    無效，為民法第87條第1項前段所明定。準此，因出於通謀
    虛偽意思表示所成立之買賣契約之債權行為及所有權移轉之
    物權行為均應認為無效。經查被告黃正和抗辯其與被告潘明
    固、黃淑華間就系爭編號1、2土地有買賣關係，不足採信，
    已如前述；又訴外人首華公司與被告潘明固、黃淑華積欠本
    件原告之借款債務，係自99年9月9日起未依約繳款，被告潘
    明固所開立之多張票據均遭退票，經票據交換所於99年10月
    22 日公告為拒絕往來戶，此有聯合徵信中心徵信資料1份在
    卷可稽，可見被告潘明固、黃淑華自99年9月9日起無法正常
    還款，發生債信狀況不良情形，旋即於99年10月13日、99年
    10 月15日分別將系爭編號1、2土地所有權移轉予被告黃正
    和，渠等本意應係在逃避債權人之追索，而非真正有移轉系
    爭土地所有權予被告黃正和之真意，是原告主張被告黃正和
    與被告潘明固、黃淑華間就系爭編號1、2土地所為買賣之債
    權行為及所有權移轉登記之物權行為，均為通謀虛偽意思表
    示，足堪採信。則依民法第87條第1項前段規定及上開說明
    ，渠等所為買賣之債權行為及所有權移轉登記行為，均係通
    謀虛偽意思表示，應為無效。故原告請求確認被告黃正和與
    潘明固就系爭編號1土地、被告黃正和與黃淑華就系爭編號2
    土地之之買賣關係均不存在，自屬有據。
(五)又按民法第242條規定：「債務人怠於行使其權利時，債權
    人因保全債權，得以自己之名義，行使其權利。但專屬於債
    務人本身者，不在此限。」查本件被告潘明固、黃淑華積欠
    原告上開債務，至今尚未清償，故原告為保全對於被告潘明
    固、黃淑華之債權，自得以自己之名義代位被告潘明固、黃
    淑華行使對於被告黃正和之所有物回復原狀請求權。本件原
    告以被告潘明固、黃淑華之債權人地位，依民法第242條之
    規定，代位被告潘明固、黃淑華依民法第113條之規定，請
    求被告黃正和塗銷系爭編號1、2土地所有權移轉登記，分別
    回復為被告潘明固、黃淑華所有，依法有據。
六、從而，原告依據民法第87條、第113條、第767條及第242條
    之規定，請求確認：1.被告潘明固、黃正和間就系爭編號1
    土地之買賣關係不存在，並請求被告黃正和塗銷所有權移轉
    登記；2.被告黃淑華、黃正和間就系爭編號2土地之買賣關
    係不存在，並請求被告黃正和塗銷所有權移轉登記，均有理
    由，均應予准許。
七、原告先位聲明請求確認被告潘明固、黃淑華分別與被告黃正
    和就系爭編號1、2土地所為之買賣關係不存在，並請求被告
    黃正和塗銷系爭土地之所有權移轉登記既有理由，本院就其
    備位聲明部分即毋庸再予審究，附此敘明。
八、按「法院為終局判決時，應依職權為訴訟費用之裁判。」；
    「訴訟費用，由敗訴之當事人負擔。」「共同訴訟人，按其
    人數，平均分擔訴訟費用。但共同訴訟人於訴訟之利害關係
    顯有差異者，法院得酌量其利害關係之比例，命分別負擔。
    共同訴訟人因連帶或不可分之債敗訴者，應連帶負擔訴訟費
    用。」民事訴訟法第87條第1項、第78條、第85條第1、2項
    分別定有明文。查本件原告之訴為有理由，本件訴訟費用經
    核為新臺幣5,950元（即第一審裁判費），本院爰依上開規
    定依職權確定本件訴訟費用之負擔情形如主文第5項所示。
九、結論：原告之訴為有理由，依民事訴訟法第385條第1項、第
    78條、第85條第1項、第2項、第87條第1項，判決如主文。
中    華    民    國   100    年    4     月    28    日
                     民事第二庭法  官  翁金緞
以上正本係照原本作成。
如對本判決上訴，須於判決送達後20日內向本院提出上訴狀。如
委任律師提起上訴者，應依並繳納上訴審裁判費。
中    華    民    國   100    年    4     月    28    日
                               書記官  彭建山